臺灣高雄地方法院民事判決　　　　　　 95年度重訴字第368號
原　　　告　安立投資顧問股份有限公司
法定代理人　甲○○
訴訟代理人　康清敬律師
　　　　　　蔡錫欽律師
複 代理 人　蘇勝嘉律師
被　　　告　和信興實業股份有限公司
法定代理人　乙○○
訴訟代理人　戴森雄律師
當事人間履行契約事件，本院於民國96年1 月29日言詞辯論終結
，判決如下：
    主  文
原告之訴及假執行之聲請均駁回。
訴訟費用由原告負擔。
    事實及理由
一、原告主張：兩造於民國93年3 月17日簽訂土地變更使用委託
    契約書（下稱系爭契約），約定被告將其所有台南市安南區
    如附表所示土地共35筆（下稱系爭土地），委託原告辦理土
    地規劃、變更使用。規劃期間至94年12月30日屆滿而自動終
    止，委任期滿若原告之變更尚未完成，應於契約終止後3 個
    月內，將委託規劃之系爭土地完成買賣契約，買賣價金新台
    幣（下同）300 萬元，且應繳之土地增值稅、地價稅及過戶
    費用均由原告負擔，被告則應將作為履約保證之原告所簽發
    ，未載到期日，金額為2400萬元之本票1 紙（下稱系爭本票
    ），返還原告。故兩造已就買賣標的物及價金相互一致，買
    賣契約業已成立。嗣規劃期間屆滿，原告辦理土地規劃變更
    尚未完成，被告自應履行買賣契約，惟竟拒絕履行。爰依兩
    造買賣契約之法律關係，求為判命被告應於原告給付300 萬
    元同時，協同原告將系爭土地所有權全部辦理移轉登記與原
    告，並返還系爭本票，暨以供擔保為條件宣告假執行之判決
    等情。
二、被告則以：系爭契約僅委託原告辦理土地變更使用，並未成
    立買賣契約，原告請求所有權移轉登記自非正當。且系爭契
    約係約定原告應於契約終止後3 個月內完成買賣契約，被告
    則無此義務，是買賣契約尚未成立。退步而言，系爭契約非
    買賣本約，縱屬預約，然預約權利人不得就預定之本約內容
    請求履行，故原告請求所有權移轉登記亦無理由。另依系爭
    契約之約定，原告應無條件塗銷訴外人莊美華於系爭土地之
    抵押權設定登記後，被告始退還原告所簽發之系爭本票，可
    見被告返還系爭本票係附有停止條件，原告既尚未塗銷莊美
    華之抵押權登記，該停止條件即未成就，原告自不得請求返
    還系爭本票等語，資為抗辯。乃求為判決駁回原告之訴及假
    執行之聲請。
三、兩造不爭執及爭執事項：
  (一)不爭執事項：
  1.兩造於93年3 月17日簽訂系爭契約，約定被告所有系爭土地
    全部委任原告為土地規劃、變更使用事宜，委任期間自簽約
    日起至94年12月30日止，期滿則自動終止契約。又委任期滿
    若原告之變更尚未完成或雙方合意提前解約，而終止契約，
    原告應在該委託契約終止後3 個月內，將系爭土地完成買賣
    契約，有系爭契約、公證書在卷可稽（本院卷第9 至14頁）
    。
  2.原告有交付系爭本票予被告，為履約保證之用，有本票1 紙
    足憑（本院卷第8 頁）。
  (二)爭執事項：
  1.兩造間買賣契約是否成立？原告得否依買賣契約請求辦理所
    有權移轉登記？
  2.原告得否請求返還系爭本票？
四、原告請求辦理所有權移轉登記部分：
  (一)兩造於93年3 月17日簽訂系爭契約，約定被告所有系爭土地
    全部委任原告為土地規劃、變更使用事宜，委任期間自簽約
    日起至94年12月30日止，期滿則自動終止契約，此有原告提
    出之系爭契約為證（本院卷第9 至12頁），並為被告所不爭
    執，堪信為真正。事後委任期滿，原告之土地規劃、變更使
    用事項並未完成，為兩造所不爭執（本院卷第174 頁），則
    依系爭契約第6 條約定：「……委任期滿若乙方（指原告）
    之變更尚未完成或雙方合意提前解約，而終止契約，乙方應
    在本委託契約終止後三個月內，將右揭委任土地（即系爭土
    地）完成買賣契約，全部土地增值稅、民國九十三年起至過
    戶日之地價稅，及過戶費用悉由乙方負擔外，乙方並需給付
    甲方（即被告）新台幣參佰萬元……」，依該契約內容即已
    明定，委任期滿若原告之變更尚未完成而終止契約，原告應
    在系爭契約終止後3 個月內，將系爭土地完成買賣契約，此
    之買賣契約應係指債權契約而言，因若約定簽訂物權契約，
    則應表示應完成物權移轉契約，而非買賣契約，至為明甚。
    是以兩造約定委任期滿，應另行簽訂買賣契約，於未簽訂買
    賣契約前，契約尚未成立。
  (二)原告雖主張兩造已約定由原告負擔移轉土地應繳交之土地增
    值稅，地價稅，並另給付300 萬元，被告應將土地完成過戶
    ，是兩造就買賣標的物及價金之必要要件已達成合意，買賣
    契約業已成立，至事後兩造應補行完成之買賣契約書面，僅
    為完成土地過戶程序必備之文件，不能執此書面未完成即認
    買賣契約未成立等情。按當事人就標的物及其價金互相同意
    時，買賣契約即為成立，民法第345 條第2 項固有明文，惟
    契約有非要式契約及要式契約之分，而要式契約亦有法定要
    式契約與約定要式契約之別，依民法第166 條規定，契約當
    事人約定其契約須用一定方式者，在該方式未完成前，推定
    其契約不成立。故約定要式契約除應具備法定要件外，尚須
    踐行一定方式，契約始為成立。本件系爭契約第6 條約定所
    謂之完成買賣契約應以書面為之，為兩造所是認（本院卷第
    175 頁），故當事人係約定買賣契約應以訂立書面之方式為
    之，乃屬約定要式契約，則依上開規定，兩造就買賣標的物
    及價金之必要要件縱已達成合意，然充其量僅為將來簽訂買
    賣契約之依據，於未簽訂書面買賣契約前，契約尚未成立。
    至原告主張系爭契約第6 條所指完成買賣契約，乃買賣契約
    成立後，兩造應補行完成之買賣契約書面，以完成土地過戶
    程序必備之文件云云，惟依上開契約內容觀之，係明確約定
    委任期滿，應另行簽訂買賣契約，尚難因有買賣標的物及價
    金之約定，即認上開應另行簽訂買賣契約之約定，並非買賣
    之債權契約，而為完成土地過戶程序必備之文件，此外，原
    告未能舉證以資證明，其主張自無可取。
  (三)原告又主張於系爭契約終止後，被告於95年3 月7 日發文通
    知原告，依該內容可知其明知買賣契約已成立，又原告曾於
    95 年3月7 日以存證信函通知被告協助完成土地買賣契約之
    書面程序，被告並於95年3 月10日以存證信函回覆，是至遲
    於原告收受被告存證信函時，即應認被告就買賣契約合意之
    意思表示到達，買賣契約業已成立等語。惟被告於95年3 月
    7 日以興北字第95003 號函通知原告，內載：「……第一項
    塗銷登記辦妥後，民國九十五年三月三十一日前辦妥買賣契
    約並完成過戶」等語，此有該函件可參（本院卷第17頁），
    惟依該函件意旨，被告仍說明應另為辦理買賣契約，並未表
    示買賣契約已成立。又原告於95年3 月7 日以新興郵局第
    4518號之存證信函，請求被告於3 日內出面完成買賣契約，
    而被告於95 年3月10日以台北體育場郵局第5215號存證信函
    回覆，其內容則以「……本公司（即被告）依貴公司（即原
    告）存證信函之要求，請貴公司負責人於本（九十五）年三
    月十三日（星期一）上午十點三十分駕臨本公司台北辦事處
    ，屆時，在本公司所邀請之律師見証下，洽談簽訂買賣契約
    ，完成簽約手續」，有上開存證信函2 份足憑（本院卷第15
    、16、18、19頁），則被告之存證信函顯僅係訂明時間、地
    點，邀約原告前來洽談簽訂買賣契約之事而已，就買賣契約
    之具體內容並未有何承諾，亦未履行約定之書面要件，尚難
    謂已完成買賣契約。是原告主張被告上開函件已表示買賣契
    約成立，及原告收受被告存證信函時，即應認被告就本件買
    賣契約合意之意思表示到達，買賣契約業已成立云云，洵非
    足取。
  (四)原告復主張兩造買賣契約業已成立，僅待履行完成書面及土
    地過戶程序，於95年3 月13日會議中，兩造亦已達成共識，
    並請當時被告所委任之戴嘉慧律師擬定合約書交付被告蓋印
    ，並約定於當日下班前傳真予原告，惟被告事後竟拒絕履行
    ，足認被告明知買賣契約已成立，卻拒絕履行云云。惟兩造
    於95年3 月13日協商會議，僅討論原告就買賣價金、增值稅
    金、地價稅金應如何交付，是否提存或交付公正第三人保管
    ，及兩造並未簽訂書面契約一節，業經原告前負責人吳佩玲
    及被告公司經理蔡淑瀅結證明確（本院卷第151 至153 頁）
    ，是兩造既未對價金如何交付之契約內容未達成合致，且未
    完成書面契約之要式要件，買賣契約即未成立。至當日是否
    約定由當時被告所委任之戴嘉慧律師擬定合約書交付被告蓋
    印，並於當日下班前傳真予原告，而被告竟未履行之情，被
    告縱有違反約定，其效果亦不得逕認買賣契約即已成立。
  (五)基上所陳，兩造間買賣契約既未成立，原告請求被告將系爭
    土地辦理所有權移轉登記，自屬無據。
五、原告請求返還系爭本票部分：
  (一)系爭契約第6 條係約定：「甲方（指被告）應提供右揭委任
    土地十分之七．五做為履約擔保，以乙方（指原告）指定莊
    美華為抵押權人，設定抵押金額為新台幣伍仟萬元之抵押權
    ，設定費用悉由乙方負擔，以保證甲方履行本契約之義務，
    乙方開立並授權甲方填寫到期日之本票新台幣貳仟肆佰萬元
    整，予甲方做為履約保證。……乙方如未按期完成過戶手續
    ，乙方擔保莊美華應無條件塗銷上述抵押權之設定後，甲方
    則退還乙方所開立上述履約保證本票」，故兩造為確保系爭
    契約之履行，由被告提供土地設定抵押權予原告指定之莊美
    華，而原告則交付系爭本票予被告，此亦有系爭土地第二類
    登記謄本及系爭本票在卷可佐（本院卷第25至80、86、8 頁
    ）。是原告應於契約履行完畢，且無可歸責於己之損害賠償
    事由發生，始得請求被告返還系爭本票，且依上約定，原告
    若未按期完成過戶手續，須先塗銷莊美華之抵押權登記後，
    被告始應返還系爭本票。惟兩造買賣契約迄未訂定，契約尚
    未履行完畢，且上開抵押權亦未塗銷，有上開土地登記謄本
    可按，是該抵押權未塗銷前，原告自不得請求被告返還系爭
    本票。
  (二)原告雖主張因被告拒不履行買賣契約，致原告無法就系爭土
    地辦理過戶手續及塗銷抵押權登記，原告自得行使同時履行
    抗辯權，待被告履行買賣契約後，原告得以辦理土地過戶及
    塗銷抵押權登記，則被告自有將系爭本票返還之義務云云。
    然本件買買契約迄未簽訂，且依兩造上開約定，原告仍應先
    擔保莊美華塗銷抵押權設定登記後，始得請求被告返還系爭
    本票，自不得單以被告未簽訂買賣契約為由，而請求返還該
    本票，是原告上開主張尚無可取。
六、綜上所述，本件買賣契約尚未成立，且莊美華於系爭土地之
    抵押權設定登記迄未塗銷，從而，原告依據買賣契約之法律
    關係，請求被告將系爭土地移轉登記及請求返還系爭本票，
    均屬無據，應予駁回。原告之訴既經駁回，其假執行之聲請
    即失所依附，亦應駁回。又本件事證明確，兩造其餘攻擊防
    禦方法及舉證，核與判決結果並無影響，尚無審酌之必要，
    爰不予贅述，附此敘明。
據上論結：原告之訴為無理由，依民事訴訟法第78條，判決如主
文。
中　　華　　民　　國　　96　　年　　2 　　月　　9 　　日
                  民事第二庭法　官　魏式璧
正本係照原本作成。
如不服本判決，應於送達後20日內，向本院提出上訴狀並表明上
訴理由，如於本判決宣示後送達前提起上訴者，應於判決送達後
10日內補提上訴理由書（須附繕本）。
中　　華　　民　　國　　96　　年　　2 　　月　　9 　　日
                            書記官　胡樂寧
